【裁判字號】    98,上更(一),22
【裁判日期】    981111
【裁判案由】    拆屋還地
【裁判全文】
臺灣高等法院臺中分院民事判決        98年度上更(一)字第22號
上  訴  人
即追加原告  乙○○
訴訟代理人  楊俊樂律師
被上訴人
即追加被告  甲○○
訴訟代理人  蕭慶鈴律師
上列當事人間拆屋還地事件，上訴人對於民國97年 5月16日臺灣
臺中地方法院96年度訴字第 376號第一審判決提起上訴及在本院
前審為追加之訴，經最高法院第一次發回更審，本院於民國98年
10月28日言詞辯論終結，判決如下：
    主  文
上訴、追加之訴及其假執行之聲請均駁回。
第二審及追加之訴、發回前第三審訴訟費用均由上訴人負擔。
    事實及理由
甲、程序方面：
一、按「訴訟繫屬中為訴訟標的之法律關係，雖移轉於第三人，
    於訴訟無影響。但第三人如經兩造同意，得聲請代當事人承
    當訴訟。」，民事訴訟法第254條第1項定有明文。提起本件
    訴訟之原告原為喬淑貞，因喬淑貞於訴訟繫屬中將訴訟標的
    之法律關係移轉與乙○○，經乙○○具狀向原審聲請承當訴
    訟，喬淑貞及甲○○均同意由乙○○承當本件訴訟，原審因
    而准許由乙○○承當訴訟，喬淑貞即脫離本件訴訟，而應以
    乙○○為本件訴訟之原告，合先敘明。
二、按「訴之變更或追加，非經他造同意，不得為之。但請求之
    基礎事實同一者，不在此限」，民事訴訟法第446條第1項、
    第255條第1項第 2款定有明文。本件上訴人在原審係起訴主
    張被上訴人無權占用坐落台中縣沙鹿鎮○○○段北勢坑小段
    419 地號土地上及其上建物即同段1543建號門牌號碼沙鹿鎮
    ○○○街32號房屋一至三樓建物之屋頂，爰依民法第 767條
    規定，請求被上訴人將占用上開土地及建物屋頂之建物（詳
    下述）拆除，並將占用之土地及屋頂返還。嗣於97年 7月23
    日在本院前審審理中，以系爭增建建物係王大山出資所建，
    因原審認系爭增建建物係附和在前開北勢七街32號房屋一至
    三樓建物，由原所有權人即王黃秀月取得所有權，則法院之
    拍賣屬出賣第三人之物，買賣契約雖屬有效，然為無權處分
    ，是被上訴人始終未取得系爭增建建物之所有權，被上訴人
    無任何權源使用系爭增建建物，則應由該建物遷讓返還予上
    訴人為由，追加備位聲明為：(一)被上訴人應將坐落台中縣沙
    鹿鎮○○○段北勢坑小段 419- 36地號土地內如原判決附圖
    所示地面層面積63.34平方公尺、第2、3層面積各64.26平方
    公尺、第 4層面積112.53平方公尺、第5、6層面積各122.39
    平方公尺、第7層面積 56.98平方公尺、突出物12.14平方公
    尺（合計面積618.29平方公尺）之建物連同RC造陽台面積3.
    00平方公尺、鋁架造採光罩18.48平方公尺（合計面積21.48
    平方公尺）之部分建物遷讓交還予上訴人。(二)上訴人願供擔
    保請准宣告假執行，核其基礎事實同一，依前開法條規定，
    無庸徵得被上訴人同意，應予准許。
乙、實體方面：
一、上訴人主張：坐落台中縣沙鹿鎮○○○段北勢坑小段419-36
    地號土地（下稱系爭土地）暨其上同段1543建號建物（門牌
    號碼：台中縣沙鹿鎮○○○街32號，下稱 1543建號建物）為
    伊所有，惟系爭土地及1543建號建物屋頂竟遭被上訴人所有
    如原判決附圖所示之未辦保存登記建物（下稱系爭增建物）
    無權占用，爰依民法第 767條規定，求為判決命：(一)被上訴
    人應將坐落台中縣沙鹿鎮○○○段北勢坑小段419-36地號土
    地內如原判決附圖所示地面層面積 63.34平方公尺、第2、3
    層面積各 64.26平方公尺、第4層面積112.53平方公尺、第5
    、6 層面積各122.39平方公尺、第7層面積56.98平方公尺、
    突出物 12.14平方公尺（合計面積618.29平方公尺）之建物
    連同RC造陽台面積3.00平方公尺、鋁架造採光罩 18.48平方
    公尺（合計面積 21.48平方公尺）之附屬建物均拆除，並將
    占用之屋頂、土地均返還上訴人。(二)上訴人願供擔保，請准
    宣告假執行之判決。
二、被上訴人則以：系爭土地、1543建號建物及系爭增建物原均
    屬訴外人王黃秀月所有，被上訴人於台灣台中地方法院（下
    稱台中地院）94年度執字第1325號強制執行程序承受系爭增
    建物，而取得系爭增建物之所有權，喬淑貞則於台中地院95
    年度執字第 20939號強制執行事件拍定取得系爭土地及1543
    建號建物之所有權後，再將系爭土地及1543建號建物出售予
    上訴人，因法院拍賣屬買賣之一種，依民法第425條之1規定
    ，被上訴人於房屋得使用期限內，與上訴人有租賃關係存在
    ，縱認法院之拍賣非屬買賣之一種，依民法第 876條之規定
    ，亦視為已有地上權之設定，被上訴人所有之系爭增建物占
    用系爭土地之部分及1543建號建物之屋頂，乃屬有正當權源
    ，上訴人不得訴請被上訴人拆除系爭增建物。縱認系爭增建
    物無民法425條之 1及876條之適用，因房屋性質上不能與土
    地使用權分離而存在，王黃秀月基於夫妻之親密關係提供系
    爭土地於王大山建築系爭增建物，乃寓有於系爭增建物存在
    期間有權占用系爭土地之意，上訴人明知系爭土地及1543建
    號建物上有系爭增建物存在，仍願於拍賣程序參與投標而拍
    定，應認上訴人亦有默許被上訴人繼續使用系爭土地之意。
    再上訴人之前手即王黃秀月於系爭增建物增建完成後，早已
    將1543建號建物連同系爭增建物在內之整棟建物出租牟利，
    可見王黃秀月早已就含系爭增建物在內之整棟建物行使權利
    ，上訴人取得系爭土地及1543建號建物所有權後，卻欲藉提
    出拆除系爭增建物之訴訟，以遂其向被上訴人勒索金錢之目
    的，上訴人請求拆屋還地違反公共利益，並係以損害他人為
    主要目的，難謂為適法等語，資為抗辯。並聲明請求駁回上
    訴人之訴。
三、原審為上訴人敗訴之判決，上訴人聲明不服，求為先位聲明
    判決：(一)原判決廢棄。(二)上廢棄部份，被上訴人應將坐落台
    中縣沙鹿鎮○○○段北勢坑小段419-36地號土地內如原判決
    附圖所示地面層面積63.34平方公尺、第二、三層面積各64.
    26平方公尺、第四層面積112.53平方公尺、第五、六層面積
    各122.39平方公尺、第七層面積56.98平方公尺、突出物12.
    14平方公尺（合計面積618.29平方公尺）之建物連同RC造陽
    台面積3平方公尺、鋁架造採光罩18.48平方公尺（合計面積
    21.48 平方公尺）之附屬建物均拆除，並將占用之屋頂、土
    地均返還上訴人。(三)上訴人願供擔保，請准予宣告假執行。
    並在本院前審追加備位上訴聲明：(一)原判決廢棄。(二)被上訴
    人應將坐落台中縣沙鹿鎮○○○段北勢坑小段419-36地號土
    地內及其上建號1543號建物上如原判決附圖所示地面層面積
    63.34平方公尺、第二、三層面積各64.26平方公尺、第四層
    面積112.53平方公尺、第五、六層面積各122.39平方公尺、
    第七層面積56.98平方公尺、突出物12.14平方公尺（合計面
    積 618.29平方公尺）之建物連同RC造陽台面積3平方公尺、
    鋁架造採光罩18.48平方公尺（合計面積21.48平方公尺）之
    部分建物遷讓交還予上訴人。(三)上訴人願供擔保請准予宣告
    假執行。被上訴人則求為判決駁回上訴及追加之訴。
四、兩造就下列事實不爭執，堪信為真，並得採為判決基礎：
(一)、喬淑貞於95年11月14日經由台灣台中地方法院（下稱台中地
    院）95年度執字第 20939號強制執行程序拍定，取得坐落台
    中縣沙鹿鎮○○○段北勢坑小段419-36地號土地及其上同段
    1543建號建物（門牌號碼：台中縣沙鹿鎮○○○街32號），
    於辦妥所有權移轉登記後，在96年 8月間、96年12月間先後
    將上揭房地出售予上訴人，並已辦妥所有權移轉登記。
(二)、被上訴人於94年間因聲請就訴外人王大山之財產強制執行，
    於同年 8月間經由台中地院94年度執字第1325號強制執行程
    序承受如台中縣清水地政事務所96年5月31日清地測字第096
    0009893號函送測量成果圖所示台中縣沙鹿鎮○○○街32號增
    建部分之系爭增建物，並取得權利移轉證書。
(三)、被上訴人所取得之系爭增建物與上訴人所有已辦保存登記之
    1543建號建物間內部打通合併使用，且僅有一樓梯及一共用
    之出入口，並無個別獨立之出入口。
五、至於上訴人先位之訴主張被上訴人買受之系爭增建物無權占
    用上開419-36地號土地及其上同段1543建號房屋屋頂，請求
    被上訴人拆屋並返還占用之上開土地及屋頂，及以備位之訴
    主張被上訴人買受之系爭增建物若因附合而屬上開1543建號
    房屋原屋主即王黃秀月所有，則王大山之債權人聲請法院拍
    賣，則屬於出賣第三人之物之無權處分，被上訴人並未因之
    而取得系爭增建物之所有權，被上訴人既無權源而使用系爭
    增建物，則應由該建物遷讓並將該建物返還上訴人等語，則
    為被上訴人否認，並以前詞抗辯，是本件爭點為：(一)系爭增
    建物於拍賣前是否為獨立建物，屬訴外人王黃秀月所有或王
    大山所有？(二)系爭增建物占用上訴人所有之系爭土地及1543
    建號建物屋頂有無正當權源？(三)上訴人主張若認系爭增建物
    已因附合而由王黃秀月取得所有權，惟本件係因王大山積欠
    債務而拍賣系爭增建物，屬拍賣他人之物，為無權處分，被
    上訴人並不因之而取得所有權，並無占用系爭增建物之權利
    ，被上訴人應由系爭增建物遷出等語，是否有理由？經查：
(一)、系爭增建物於拍賣前是否為獨立建物，屬王黃秀月或王大山
    所有部分：
  (1)按動產因附合而為不動產之重要成分者，不動產所有人，取
    得動產所有權，民法第 811條定有明文，故主建物附加之增
    建物如無獨立出入口，不能為獨立使用者，應屬主建物之附
    屬物而為主建物之一部分（最高法院92年台抗字第 338號裁
    定意旨參照）。再物之構成部分，除法律有特別規定外，不
    得單獨為物權之標的物（最高法院29年上字第1678號、32年
    上字第6232號判例意旨參照）。主建物附加之增建物，就增
    建部分究竟得否主張獨立之所有權，其所有權之歸屬為何，
    仍應視所增建之建物是否為原有建物之構成部分，抑或為獨
    立之建物而定；若係獨立之建物，再視其是否常助主物之效
    用，且屬於同一人所有，而有主物、從物之分，並依此原則
    而區分增建部分之所有權歸屬。準此，於原有建築物之外另
    行增建者，如增建部分與原有建築物無任何可資區別之標識
    存在，而與之作為一體使用者，因不具構造上及使用上之獨
    立性，自不得獨立為物權之客體，原有建築物所有權範圍因
    而擴張。倘增建部分於構造上及使用上已具獨立性，即為獨
    立之建築物，苟其常助原有建築物之效用，而交易上無特別
    習慣者，即屬從物。若增建部分已具構造上之獨立性，但未
    具使用上之獨立性而常助原有建築物之效用者，則為附屬物
    ，其使用上既與原有建築物成為一體，其所有權應歸於消滅
    ，被附屬之原有建築物所有權範圍因而擴張，核先明。
(二)、經查，本件系爭增建物（包含第1543建號房屋屋頂上方增建
    之4至7樓即原審卷第47頁現場草圖A部分，及上開現場草圖B
    1-7 樓建物兩部分）與已辦保存登記之1543建號建物，外觀
    上係一棟1至7樓之鋼筋混凝土造建物，其內部則僅有一座坐
    落在1543建號建物範圍之樓梯（依原審卷第47頁現場草圖及
    原審卷第 71-73頁照片所示，該樓梯係1至7樓，本件第1543
    建號房屋僅為3樓建物，是1543建號房屋屋頂上增建物第4至
    7 樓部分之樓梯應為系爭增建物所有，且係利用1543建號房
    屋之樓梯延伸設置至第 4-7樓樓梯），另在系爭增建物範圍
    內則有一座供1至6樓使用之電梯使用（依原審履勘現場時製
    作之現場草圖所示，本件建築物雖為 7層樓，惟在現場標示
    為第 5層樓者實際上為第4層樓，應係民間習慣避免4之諧音
    不吉利之故，是本院前審97年度上字第 228號案卷第43頁勘
    驗筆錄雖記載該電梯可通往第2至7樓，實際上係指可通往第
    2 層至第6層樓，並非可通往第7層樓，此由原審卷第43頁現
    場草圖所示可明。再該座電梯於96年4月24日原審、97年9月
    8日本院前審勘驗時，均故障無法使用），系爭增建物與145
    3建號建物之間（即原審卷第 45-47頁記載之A、B部分），1
    至 3樓部分並無供區別之隔間設備存在、4至6樓則每樓層之
    結構均相同，內部亦均相通，2至6樓部分均各隔出多間小房
    間出租予學生居住使用，且被上訴人所取得之系爭增建物與
    上訴人所有已辦保存登記之1543建號建物僅有一共用之出入
    口，並無個別獨立之出入口等情，為兩造在原審所不爭執（
    見原審卷第 182頁反面），且經原審會同兩造勘驗現場無誤
    ，製有勘驗測量筆錄及現場草圖、及本院前審履勘現場屬實
    ，有勘驗測量筆錄及現場草圖附在原審卷、勘驗筆錄附在本
    院前審卷可稽（見原審卷第 45-47頁、本院前審97年度上字
    第228號案卷第41-43頁），且有上訴人於勘驗期日所拍攝之
    現場照片附在原審卷為佐（見原審卷第 66-75頁），並經證
    人王黃秀月在原審證稱略以：上開房子1至3樓是伊登記，後
    來再增建4至7樓及後面的1至7樓，都是同一個出口等語（見
    原審卷第 104頁），證人即承包興建系爭增建物之林得郎在
    原審結證稱略以：伊有受雇蓋沙鹿鎮○○ ○街32號房屋增建
    部分，蓋後面空地，後面一樓到七樓、前面的 4、5、6都是
    伊蓋的，蓋前面3層樓和後面7層樓時沒有留獨立出入的門，
    後面7層樓有圍起來，無法出入等語（見原審卷144-147頁）
    ，足認系爭增建物與原已辦保存登記之1543建號建物間，不
    論在外觀或內部，均無可資區別之標識存在，是在興建系爭
    增建物之初，顯係規劃作為一體使用之建物，系爭增建物既
    無獨立之出入口，亦不具構造上及使用上之獨立性，自不得
    獨立為物權之客體，而應認係1543建號建物所有權範圍因系
    爭增建物之增建而擴張，揆諸前開規定及說明，系爭增建物
    應屬1543建號建物之部分，揆諸前開規定及說明甚明。再15
    43建號建物於興建完成後迄原法院95年度執字第 20939號強
    制執行事件於95年11月14日拍定前均屬王黃秀月所有一節，
    為兩造所不爭，並經本院前審調閱台中地院95年度執字第20
    939 號強制執行卷查核無訛，是系爭增建物不論係王黃秀月
    或王大山所出資興建，均因不具獨立性，而附合成為1543建
    號建物之重要成分，由王黃秀月取得所有權，自屬明確。
  (三)被上訴人雖抗辯系爭增建建物電梯後方有出入口，若拆除圍
    牆，可通往後面空地，且與隔壁被上訴人家人所有之房屋可
    自由出入，共有二個獨立之出入口，自屬獨立之建物等語。
    惟縱認被上訴人抗辯本件可藉由拆除圍牆之方式由電梯後方
    空地通往外面等語不虛。然查，系爭增建物雖有電梯一座，
    及面對電梯之右側有一供出入之門，然該門係通往後面之空
    地（見原審卷第67頁照片、第47頁現場草圖所示C部分），
    該空地目前係以磚牆圈圍起來並無出入通往外面等情，前揭
    照片及前開證人林得郎之證詞為佐，是實際上無法由該出入
    口通往外面。再1543建號及系爭增建物係坐落在系爭419-36
    地號土地上，該筆土地之後方緊臨同段419-17地號土地，並
    非道路，且上開419-17地號土地係訴外人蔣振聲所有之事實
    ，業經原審向台中縣清水地政事務所查明，有該所96年 3月
    27日清地資字第0960004722號函及所附上開419-17地號土地
    登記簿謄本、地籍圖各1份在原審卷為佐（見原審卷第39-43
    頁），自難認該處係合法之出入口，是縱將電梯後方即系爭
    增建物後方空地之圍牆拆除，亦因上開空地緊臨他人所有之
    419-17地號土地，而不能由以該處為獨立之出入口，仍應利
    用1543建號建物之出入口為其出入之用。再1543建號建物屋
    頂上之系爭增建物部分雖有樓梯（4至7樓部分），然該樓梯
    仍係為 4至樓，若不利用1543建號房屋1至3樓之樓梯則無法
    往下通行，難認係獨立之出入口，至系爭增建物之電梯則僅
    可供1至6樓通行，無法通行到 7樓，若上開電梯發生故障，
    則除使用其4至6樓樓梯通往1543建號建物之1至3樓樓梯供上
    下系爭增建建物外，系爭增建建物並無其他通路可供上下，
    更遑論出入該建物，參以原審勘驗現場草圖（見原審卷第47
    頁）所示，第1543建號第2、3層之鋼板門並未將該棟建物之
    樓梯圈圍在其設置用以與系爭增建建物區隔之鋼板門內，足
    認該樓梯係開放供第1543建號建物、系爭增建建物使用，本
    院審酌系爭增建建物雖設有電梯一座，惟該電梯在原審及本
    院前審前往履勘現場時均係故障，不能使用，已如前述，益
    認系爭增建建物係長期使用1543建號建物之樓梯供為出入使
    用。綜上，本院審酌1543建號建物有1至3樓樓梯一座，其屋
    頂上方之增建物係利用其原有樓梯延伸設置 4-7樓之樓梯，
    難認係獨立之出入口，再系爭增建物雖有設置一座1至6樓之
    電梯，惟該電梯右側後方之門僅係通往後面之空地，該空地
    則係緊臨第三人所有之鄰地，並非道路，難認係獨立之出入
    口，且上開電梯因故障而長期使用該樓梯，已如前述，自難
    認系爭增建建物有獨力之出入口。再查，被上訴人於本院前
    審前往現場履勘時雖抗辯稱：「增建物部分．．與隔壁王麗
    蓉之房屋有一扇門可相通．．．」等語（見本院前審97年度
    上字第 228號案卷第42頁）。然查，系爭增建建物是否為獨
    立建物，應以興建時為判斷標準，如興建時非屬獨立建物，
    則因附合而由其所附合之不動產所有權人取得增建部分之所
    有權，嗣後即使再就增建部分另行開闢通路，亦不影響原不
    動產所有人已取得權利之事實。本件系爭增建物興建之時既
    非獨立建物，則因附合於第1543建號建物，而為該建物之部
    分，應由當時第1543建號建物所有權人即黃秀月取得系爭增
    建部分之所有權，嗣後縱被上訴人甲○○另闢通路通往其家
    人坐落在隔壁之房屋，亦不影響上開事實，是被上訴人抗辯
    系爭增建建物有二個獨立之出入口，為獨立之建物等語，並
    不可採。
(四)、上訴人另抗辯台中地院94年度執字第1325號強制執行事件，
    係被上訴人聲請對債務人即訴外人王大山之財產為強制執行
    ，被上訴人於強制執行程序中並提出承攬合約書等指系爭增
    建物係王大山所有，而指封系爭增建物，事後並據以承受系
    爭增建物，與其於本件訴訟中主張系爭增建物係王黃秀月所
    有不符，若系爭增建物為王黃秀月所有，則本件拍賣係屬無
    權處分第三人之物，被上訴人不因之而取得系爭增建建物之
    所有權等語為辯。惟查，被上訴人於強制執行程序中所為之
    主張，並不具確定私權之效力，尚不得僅以被上訴人曾於強
    制執行程序中或在本院主張系爭增建物係王大山所有，即遽
    予認定系爭增建物之所有權應歸屬於王大山。再按「所謂無
    效，乃當然且確定的不生效力，此與效力未定不同，不因當
    事人之事後承認而使無效之法律行為發生效力，民法第 118
    條第 1項規定無權利人就權利標的物所為之處分，經有權利
    人之承認始生效力，即無權處分並非當然確定不生效力，乃
    效力未定，得因真正權利人之承認而成為有效之法律行為。
    」（最高法院96年度台上字第2870號判決意旨參照），本院
    審酌原所有權人王黃秀月在原審證稱：「（法官問：甲○○
    申請強制執行時，你為何沒有異議？）甲○○和王大山有一
    些財務上的問題」、「．．因為被王大山弄得問題很複雜，
    所以我們就放棄房子了，讓法院拍賣掉算了」等語（見原審
    卷第102、103頁），足認原所有權人王黃秀月明知系爭增建
    建物遭王大山之債權人即被上訴人聲請拍賣，亦未加以反對
    ，事後並表明當時未反對，係因已放棄該建物之故，自應認
    王黃秀月已有默示同意上開拍賣，是本件自非無權處分。
六、系爭增建物占用上訴人所有之系爭土地及1543建號建物屋頂
    有無正當權源部分：按土地及其土地上之房屋同屬一人所有
    ，而僅將土地或僅將房屋所有權讓與他人，或將土地及房屋
    同時或先後讓與相異之人時，土地受讓人或房屋受讓人與讓
    與人間或房屋受讓人與土地受讓人間，推定在房屋得使用期
    限內，有租賃關係。其期限不受第449條第1項規定之限制，
    民法第 425條之1第1項定有明文。系爭土地及1543建號建物
    於95年11月14日經台中地院95年度執字第 20939號強制執行
    事件拍定前，均為王黃秀月所有，1543建號建物所有權範圍
    並因系爭增建物之增建而擴張，應認系爭增建物亦為王黃秀
    月所有，已詳如前述，則被上訴人於原法院94年度執字第13
    25號強制執行程序承受系爭增建物，而喬淑貞則於95年11月
    14日經由台中地院95年度執字第 20939號強制執行程序拍定
    取得系爭土地及1543建號建物，後於96年8月間、96年12 月
    間先後將上揭房地出售予上訴人，因依強制執行法所為之拍
    賣，其性質係屬買賣，故本件情形，乃屬民法第425條之1第
    1 項所規定土地與土地上房屋同屬一人所有、而將土地及房
    屋同時或先後讓與相異之人之情形相符，自有該條規定之適
    用，應推定系爭增建物之所有人於系爭增建物得使用期限內
    ，對系爭土地及1543建號建物屋頂有租賃關係存在。從而，
    系爭增建物占用系爭土地及1543建號建物之屋頂，即屬有正
    當權源，上訴人主張被上訴人所有之系爭增建物無權占用41
    9-36地號土地及其上1543建號建物屋頂，並以先位之訴請求
    被上訴人拆屋及返還上開土地、屋頂等，自屬無據。本件先
    位之訴既無理由，自應再就備位之訴予以審究。
七、按依強制執行法第98條規定，拍賣之不動產，買受人自領得
    執行法院所發給權利移轉證書之日起，取得該不動產之所有
    權，本件王黃秀月所有之違章建築既經法院拍賣並由被上訴
    人承受，並取得權利移轉證書，即應認被上訴人為該違章建
    築之所有權人，縱不能依法登記，但依民法第 759條，亦僅
    不能處分其物權，不能否認其已取得之所有權。而上訴人主
    張本件拍賣因無權處分而無效，被上訴人不因之而取得系爭
    增建建物之所有權等語，並不足採，已詳前述，是上訴人主
    張因被上訴人自始至終未取得系爭增建物之所有權或事實上
    處分權，並無使用系爭增建物之權利，而在本院前審追加提
    起備位上訴聲明，請求被上訴人應由系爭增建建物遷讓並返
    還該建物，亦屬無據。
八、末按「權利之行使，不得違反公共利益，或以損害他人為主
    要目的。行使權利，履行義務，應依誠實及信用方法」，民
    法第 148條定有明文。經查，系爭增建建物之原所有權人王
    黃秀月曾於94年 5月30日就台中地院94年度執字第1325號強
    制執行程序聲明異議，經執行法院於94年6月7日通知其到場
    表示意見，並當場諭知應於10日內向台中地院民事庭提起第
    三人異議之訴及聲請為停止執行之裁定，並向執行法院陳報
    等情，惟王黃秀月並未依限向台中地院提起第三人異議之訴
    或聲請停止執行，並在94年 8月30日被上訴人表示承受系爭
    增建建物後，經執行法院於94年9月6日通知王黃秀月行使優
    先承買權時，仍未行使優先承買權等情，有本院調閱之上開
    94年度執字第1325號民事執行案卷可稽，是王黃秀月於被上
    訴人承受而取得系爭增建建物之後，自不得基於第1543建號
    建物及系爭419-36地號土地所有權人之地位，主張被上訴人
    取得之系爭增建建物無權占用系爭419-36地號土地及第1543
    建號建物屋頂，或被上訴人係經由無權處分而取得系爭增建
    建物。再查，系爭增建建物係於94年 8月30日由台中地院進
    行拍賣程序時，因無人投標，而由被上訴人以底價750 萬元
    承受，台中地院並於94年 8月30日發給不動產權利移轉證書
    等情，有94年8月30日之拍賣不動產筆錄在台中地院94 年度
    執字第1325號強制執行案卷為佐，並經本院調閱該強制執行
    案卷屬實。而喬淑貞則係於其後之95年11月21日由台中地院
    95年度字第20939號強制執行拍賣程序拍定取得第1543 建號
    建物及系爭419-36地號土地，並於95年12月 8日完成所有權
    移轉登記，嗣後喬淑貞再於96年8月8日、96年12月16日先後
    出售予上訴人，並於96年9月28日、97年1月14日先後完成所
    有權移轉登記等情，有土地登記簿第二類謄本在原審卷為佐
    （見原審卷第8-12頁、第113-116頁、第156、 157頁），喬
    淑貞既在系爭增建物出售予被上訴人後，始由拍賣程序買受
    系爭 419-316地號土地及1543建號建物時，是其對於其買受
    之標的物並不包括系爭增建建物，僅為系爭419-36地號土地
    及第1543建號建物一節，自難諉為不知，嗣後喬淑貞再將系
    爭419-36地號土地及1543建號建物轉賣與上訴人時，當然亦
    不包括系爭增建物在內，上訴人同知悉甚明。綜上所述，系
    爭增建建物雖因法律附合之規定而由王黃秀月取得所有權，
    惟於其夫王大山之債權人聲請拍賣系爭增建建物時，王黃秀
    月並未提起民事訴訟主張其權利，任由法院進行拍賣並由被
    上訴人取得權利迄今，王黃秀月自已不得主張被上訴人係無
    權占用，其後之受讓人喬淑貞及上訴人於明知其受讓標的物
    並不包括系爭增建物情況下，難主張其有大於其前手即王黃
    秀月之權利，是本件喬淑貞及上訴人在明知系爭增建建物在
    其取得所有權前已由被上訴人買受，且其買受之範圍並不包
    括系爭增建建物之情況下，仍提起本件訴訟，自有違前開民
    法第148條規定之原則，而不應准許。
九、綜上，本件被上訴人主張其因強制執行程序而取得系爭增建
    物之所有權，有正當權源占用系爭土地及1543建號建物之屋
    頂等語，既屬可採，是上訴人先位之訴，請求被上訴人拆除
    系爭增建物及返還占用之1543建號建物屋頂及系爭419-36地
    號土地，並以備位聲明請求被上訴人由系爭增建物遷讓，均
    為無理由，不應准許。原審因而為就上訴人先位之訴部分為
    上訴人敗訴判決，並駁回其假執行之聲請，核無不合。上訴
    意旨就先位之訴部分指摘原判決不當，求予廢棄改判，為無
    理由，應予駁回其上訴。至備位之訴既無理由，其假執行之
    聲請亦失所附麗，應併予駁回。
十、本件事證已臻明確，兩造其餘攻擊防禦方法，經審酌均不影
    響本件判決結果，爰不一一論述，併此敘明。
據上論結，本件上訴為無理由，依民事訴訟法第449條第1項、第
78條，判決如主文。
中    華    民    國    98    年    11    月    11    日
                  民事第六庭    審判長法  官  袁再興
                                      法  官  盧江陽
                                      法  官  陳賢慧
以上正本係照原本作成。
如對本判決上訴，須於收受判決送達後二十日內向本院提出上訴
書狀，其未表明上訴理由者，應於提出上訴後二十日內向本院提
出上訴理由書（須按他造人數附具繕本）。
上訴時應提出委任律師為訴訟代理人之委任狀。具有民事訴訟法
第四百六十六條之一第一項但書或第二項之情形為訴訟代理人者
，另應附具律師及格證書及釋明委任人與受任人有該條項所定關
係之釋明文書影本。
                                      書記官  吳麗琴
中    華    民    國    98    年    11    月    12    日


司法院資訊處製作；財團法人民間司法改革基金會備份。
